---
title: "4 - Lissage exponentiel"
subtitle: "Analyse des séries temporelles avec R"
author: "Alain Quartier-la-Tente"
division: "Insee"
departement: ""
logo: "img/logo"
output: 
    bookdown::beamer_presentation2:
        template: template.tex
        keep_tex: false
        theme: TorinoTh
        slide_level: 3
        fig_caption: true
themeoptions: "coding=utf8,language=french"
classoption: 'usepdftitle=false,french'
fontsize: 10pt
lan: french
knit: (function(inputFile, encoding) {
  rmarkdown::render(inputFile, encoding = encoding, output_dir = "Diapos") })
---
```{r setup, include=FALSE}
knitr::opts_chunk$set(echo = TRUE)
library(forecast)
library(ggplot2)
```

### Objectifs de cette séquence

Présenter les méthodes basiques de prévision d'une série temporelle ainsi que le lissage exponentiel

### Questions de positionnement

Quelles sont les modèles de prévision les plus simples ?

Comment évaluer la qualité d'un modèle de prévision ?

Quelles sont les propriétés que doivent suivre les erreurs de prévision ?

Qu'est-ce que le lissage exponentiel ?

# Modèles de prévision simples

## Exemples


### Comment prévoir ces séries ? (1)

```{r, echo = FALSE, fig.height=5.8}
autoplot(window(diff(EuStockMarkets[,"CAC"]), start = 1998), 
		 main  = "Variations quotidiennes du cours\nde clôture du CAC 40",
		 y = "Variation dans les prix")
```

### Comment prévoir ces séries ? (2)

```{r, echo = FALSE, fig.height=5.8}
autoplot(window(EuStockMarkets[,"CAC"], start = 1998), 
		 main  = "Cours de clôture du CAC 40",
		 y = "Niveau")
```



### Comment prévoir ces séries ? (3)

```{r, echo = FALSE, fig.height=5.5}
autoplot(ldeaths, main = "Nombre de décès de maladies pulmonaires au Royaume-Uni", y = NULL)
```


### Modèles de base

1. Moyenne de valeurs passées (`forecast::meanf()` ou `fable::MEAN()`):
$$
\hat y_{t+h|T} = \bar y = \frac{1}{T}\sum_{i=1}^Ty_t
$$

. . .

2. Dernière valeur connue (`forecast::naive()` ou `fable::NAIVE()`) :
$$
\hat y_{t+h|T} = y_T
$$
Hypothèse du marché efficient

. . .

3. Dernière valeur connue à la saison précédente (`forecast::snaive()` ou `fable::SNAIVE()`) :
$$
\hat y_{t+h|T} = y_{T+h-m(k+1)}\quad\text{avec}\quad
\lfloor (h-1)/m \rfloor
$$

. . .

Il y a également d'autres combinaisons possibles (*drift*...), voir https://otexts.com/fpp3/simple-methods.html

### Retour sur les exemples (1)

\footnotesize
```{r, fig.height=4.5}
y = window(diff(EuStockMarkets[,"CAC"]), start = 1998)
autoplot(y, y = "Variation dans les prix",
		 main  = "Variations quotidiennes du cours\nde clôture du CAC 40") +
  autolayer(meanf(y, h=10), PI=FALSE, series="Moyenne") +
  autolayer(naive(y, h=10), PI=FALSE, series="Naïve") +
  guides(colour=guide_legend(title="Prévisions"))
```

### Retour sur les exemples (2)

\footnotesize

```{r, fig.height=4.5}
y = window(EuStockMarkets[,"CAC"], start = 1998)
autoplot(y, y = "Niveau",
		 main  = "Cours de clôture du CAC 40") +
  autolayer(meanf(y, h=10), PI=FALSE, series="Moyenne") +
  autolayer(naive(y, h=10), PI=FALSE, series="Naïve") +
  guides(colour=guide_legend(title="Prévisions"))
```



### Retour sur les exemples (3)

\footnotesize

```{r, fig.height=4.5}
autoplot(ldeaths, y = "NULL",
		 main  = "Nombre de décès de maladies pulmonaires au Royaume-Uni") +
  autolayer(meanf(ldeaths, h=10), PI=FALSE, series="Moyenne") +
  autolayer(naive(ldeaths, h=10), PI=FALSE, series="Naïve") +
  autolayer(snaive(ldeaths, h=10), PI=FALSE, series="Seasonal naïve") +
  guides(colour=guide_legend(title="Prévisions"))
```


# Modèles exponentiels

### Modèle exponentiel simple (SES)

Méthode entre prévision naïve et moyenne lorsqu'il n'y a pas de tendance ni de saisonnalité claire 

. . . 

Idée : un poids décroissant est associée aux valeurs passées
$$
\hat y_{T+1|T} = \alpha y_t + \alpha (1-\alpha)y_{t-1} +
\alpha (1-\alpha)^2y_{t-2} + \dots
$$

. . .

Peut s'écrire sous forme espace-état :
$$
\begin{cases}
\hat y_{T+h|T}&=l_t \\
l_t&=\alpha y_t+(1-\alpha)l_{t-1}
\end{cases}\iff
\begin{cases}
y_t&=l_{t-1}+ \varepsilon_t \\
l_t&=l_{t-1} +\alpha \varepsilon_t
\end{cases}
$$
$l_t$ représente le niveau de la série. 

. . .

Paramètres à estimer : $l_0$ et $\alpha$ par minimisation des erreurs de prévision :
$$
SSE = \sum_{t=1}^Te_t^2=\sum_{t=1}^T(y_t-\hat y_{t|t-1})^2
$$

### Exemple

\footnotesize
```{r, fig.height=4.5}
mod <- ses(y) 
mod2 <- ets(y, model = "ANN") # autre option
autoplot(mod) +
	autolayer(fitted(mod)) +
	labs(y = "Niveau",
		 title  = "Cours de clôture du CAC 40")
```

### Exemple

```{r, fig.height=4.5}
mod2
```

### Exemple 2 

\footnotesize
```{r, fig.height=4.5}
mod <- ses(aggregate(co2), h = 12) 
autoplot(mod) +
	autolayer(fitted(mod)) +
	labs(y = "ppm",
		 title  = "Concentration atmosphérique annuelle en CO2 à Mauna Loa")
```

### Lissage exponentiel double : Holt (1957)

Le SES peut être étendu pour ajouter une prévision de la tendance :

$$
\begin{cases}
\hat y_{T+h|T}&=l_t + hb_t \\
l_t&=\alpha y_t+(1-\alpha)(l_{t-1}+b_{t-1})\\
b_t&=\beta^*(l_t-l_{t-1})+(1-\beta^*)b_{t-1}
\end{cases}\iff
\begin{cases}
y_t&=l_{t-1} + b_{t-1} +\varepsilon_t\\
l_t&=l_{t-1}+b_{t-1}+\alpha \varepsilon_t\\
b_t&=b_{t-1}+\beta\varepsilon_t
\end{cases}
$$

. . .

On a encore $l_t= \alpha y_t + (1-\alpha)\hat y_{t|t-1}$


### *Damped trend*/tendance amortie : Gardner & McKenzie (1985)

La méthode de Holt prévoit une tendance croissante de manière indéfinie : tend à sur-estimer les prévisions sur horizon longue.

\bclampe Amortir la tendance avec le temps

$$
\begin{cases}
\hat y_{T+h|T}&=l_t + (\phi+\phi^2+\dots+\phi^h)b_t \\
l_t&=\alpha y_t+(1-\alpha)(l_{t-1}+\phi b_{t-1})\\
b_t&=\beta^*(l_t-l_{t-1})+(1-\beta^*)\phi b_{t-1}
\end{cases}\iff
\begin{cases}
y_t&=l_{t-1} + \phi b_{t-1} +\varepsilon_t\\
l_t&=l_{t-1}+\phi b_{t-1}+\alpha \varepsilon_t\\
b_t&=\phi b_{t-1}+\beta\varepsilon_t
\end{cases}
$$


### Exemple

\footnotesize

```{r, fig.height=4.5}
mod <- holt(aggregate(co2), h = 12) 
mod_damped <- holt(aggregate(co2), damped = TRUE, h = 12) 
mod2 <- ets(aggregate(co2), model = "AAN") # autre option
autoplot(aggregate(co2)) + autolayer(mod, PI = FALSE, series = "Holt") +
	autolayer(mod_damped, PI = FALSE, series = "Holt Damped trend") + 
	autolayer(fitted(mod), series = "Fitted") +
	labs(y = "ppm",
		 title  = "Concentration atmosphérique annuelle en CO2 à Mauna Loa")
```

### Exemple

\footnotesize

```{r, fig.height=4.5}
mod2
```

### Exemple 2 

```{r, fig.height=4.5}
mod <- holt(co2, h = 12) 
mod_damped <- holt(co2, damped = TRUE, h = 12) 
autoplot(co2) + autolayer(mod, PI = FALSE, series = "Holt") +
	autolayer(mod_damped, PI = FALSE, series = "Holt Damped trend") + 
	autolayer(fitted(mod), series = "Fitted") +
	labs(y = "ppm",
		 title  = "Concentration atmosphérique annuelle en CO2 à Mauna Loa")
```

### Holt-Winter

On ajoute une composante saisonnière !

\footnotesize
$$
\begin{cases}
\hat y_{T+h|T}&=l_t + hb_t  +s_{t+h-m(k+1)}\\
l_t&=\alpha (y_t-s_{t-m})+(1-\alpha)(l_{t-1}+b_{t-1})\\
b_t&=\beta^*(l_t-l_{t-1})+(1-\beta^*)b_{t-1} \\
s_t &= \gamma (y_t - l_{t-1} - b_{t-1}) + (1-\gamma) s_{t-m}
\end{cases}\iff
\begin{cases}
y_t&=l_{t-1} + b_{t-1} +s_{t-m}+\varepsilon_t\\
l_t&=l_{t-1}+b_{t-1}+\alpha \varepsilon_t\\
b_t&=b_{t-1}+\beta\varepsilon_t \\
s_t&=s_{t-m}+\gamma\varepsilon_t
\end{cases}
$$
\normalsize

. . .

On peut aussi réécrire 
$$
s_t=\gamma^*(y_t-l_t)+(1-\gamma^*)s_{t-m}
$$

. . .

Même idée avec tendance amortie



### Exemple

\footnotesize

```{r, fig.height=4.5}
mod <- hw(co2, h=12) 
mod2 <- ets(co2, model = "AAA") # autre option
autoplot(co2) + autolayer(mod, PI = FALSE, series = "Holt-Winter") +
	autolayer(fitted(mod), series = "Fitted") +
	labs(y = "ppm",
		 title  = "Concentration atmosphérique mensuelle en CO2 à Mauna Loa")
```

### Exemple

\footnotesize

```{r, fig.height=4.5}
mod2
```

### Et maintenant ?

\footnotesize

```{r, fig.height=4.5}
mod <- hw(AirPassengers, h=12) 
mod2 <- ets(AirPassengers, model = "AAA") # autre option
autoplot(AirPassengers) + autolayer(mod, PI = FALSE, series = "Holt-Winter") +
	autolayer(fitted(mod), series = "Fitted") +
	labs(y = "Nombre",
		 title  = "Passagers aériens")
```



### Saisonnalité multiplicative

\begin{align*}
&\begin{cases}
\hat y_{T+h|T}&= (l_t + hb_t)+s_{t+h-m(k+1)}\\
l_t&=\alpha \frac{y_t}{s_{t-m}}+(1-\alpha)(l_{t-1}+b_{t-1})\\
b_t&=\beta^*(l_t-l_{t-1})+(1-\beta^*)b_{t-1} \\
s_t &= \gamma \frac{y_t}{l_{t-1} + b_{t-1}} + (1-\gamma) s_{t-m}
\end{cases}\\
&\iff\begin{cases}
y_t&=(l_{t-1} + b_{t-1})s_{t-m}+\varepsilon_t\\
l_t&=l_{t-1}+b_{t-1}+\alpha \varepsilon_t\\
b_t&=b_{t-1}+\beta\varepsilon_t/s_{t-m} \\
s_t&=s_{t-m}+\gamma\varepsilon_t/(l_{t-1}+b_{t-1})
\end{cases}
\end{align*}

. . .

L'erreur aussi peut être multiplicative !

### Taxonomie des modèles ETS

\begin{tabular}{l@{}p{2.3cm}@{}c@{}l}
\alert{Notations Générales}
    &                                        & ~E T S~           & ~:\hspace*{0.3cm}\textbf{E}xponen\textbf{T}ial \textbf{S}moothing \\ [-0.2cm]
    & \hfill{$\nearrow$\hspace*{-0.1cm}}     & {$\uparrow$}      & {\hspace*{-0.2cm}$\nwarrow$} \\
    & \hfill{\textbf{E}rreur\hspace*{0.2cm}}  & {\textbf{T}endance}  & {\hspace*{0.2cm}\textbf{S}aisonnalité}
\end{tabular}

. . .

- Erreur : Additive (`"A"`) ou multiplicative (`"M"`)

- Tendance : Sans tendance (`"N"`), additive (`"A"`), multiplicative (`"M"`) ou amortie (`"Ad"` ou `"Md"`)

- Saisonnalité : Sans saisonnalité (`"N"`), additive (`"A"`) ou multiplicative (`"M"`)

`"Z"` pour une sélection automatique

### Erreurs additives

\footnotesize

```{r, echo = FALSE, out.width="100%"}
knitr::include_graphics("img/ets_add.pdf")
```

*Source : Hyndman, R.J., & Athanasopoulos, G. (2018)*

### Erreurs multiplicatives

\footnotesize

```{r, echo = FALSE, out.width="100%"}
knitr::include_graphics("img/ets_multi.pdf")
```

*Source : Hyndman, R.J., & Athanasopoulos, G. (2018)*


### Sous R

Pour les objets `ts` : `forecast::ets()` avec paramètre `damped = TRUE` ou `damped = TRUE`.

Pour les objets `tsibble` : `fable::ETS()` avec fonctions `error()`, `trend()` et `season()`

```{r, warning = FALSE, message = FALSE}
library(fable)
as_tsibble(USAccDeaths) %>%
  model(ETS(value ~ season("A")))
```


# Résidus et qualité des prévisions

## Analyse des résidus

### Analyse des résidus

On distingue deux types de prévisions :

- Prévisions *in-sample*, dans l'échantillon, *fitted values* : paramètres estimés sur l'ensemble des données

- Prévisions *out-of-sample*, hors échantillon : on reproduit le processus de prévision $\hat y_{t+h|t}$ permet de vérifier les problèmes de sur-ajustement

### Prévisions *in-sample*

Résidus : $e_t = y_t - \hat y_{t}$

Hypothèses :

- $(e_t)$ non corrélés (sinon il reste de l'information qui auraient dû être prise en compte dans la prévision)

- $(e_t)$ de moyenne nulle : sinon prévisions biaisées

. . .

Hypothèses utiles pour la construction d'intervalles de confiance

- $(e_t)$ ont une variance constante

- $(e_t)$ suivent une loi normale

### Exemple

\footnotesize

```{r, fig.height=5, warning=FALSE}
autoplot(ldeaths, y = "NULL",
		 main  = "Nombre de décès de maladies pulmonaires au Royaume-Uni",
		 series = "y") +
  autolayer(fitted(snaive(ldeaths)), series = "Fitted") 
```

### Exemple

\footnotesize

```{r, fig.height=5}
autoplot(resid(snaive(ldeaths)), y = "NULL",
		 main  = "Résidus SNAIVE",
		 series = "y") 
```

### Exemple

\footnotesize

```{r, fig.height=5, warning=FALSE}
gghistogram(resid(snaive(ldeaths)), add.normal = TRUE) + 
	labs(title = "Résidus SNAIVE") 
```

### Exemple

\footnotesize

```{r, fig.height=5, warning=FALSE}
ggAcf(resid(snaive(ldeaths)), add.normal = TRUE) + 
	labs(title = "Résidus SNAIVE") 
```

### ACF et tests Portemanteau (`Box.test()`)

L'ACF est un outils graphique simple pour vérifier ont les mêmes propriétés qu'un bruit blanc. 

Il existe également des tests d'autocorrélation :

- Box-Pierce
$$
Q = T\sum_{k=1}^p\hat\rho(k)^2
$$

- Ljung-Box (marche mieux sur petits échantillons)
$$
Q^* = T(T+1)\sum_{k=1}^p(T-k)^{-1}\hat\rho(k)^2
$$

Paramètre $p$ à choisir. 
Recommandation : $p=10$ pour séries non saisonnières, $p=2m$ sinon.

Sous $(H_0)$ ces quantités suivent $\chi^2(p-K)$ avec $K$ nb de paramètres dans le modèle

### Exemple

\footnotesize

```{r, fig.height=4, warning=FALSE}
forecast::checkresiduals(snaive(ldeaths)) 
```

### Périodogramme cumulatif

On peut aussi analyser les résidus avec le périodogramme cumulatif : proche d'une ligne droite pour un bruit blanc

\footnotesize

```{r, fig.height=4.5, warning=FALSE}
par(mfrow = c(1,2))
cpgram(ldeaths)
cpgram(resid(snaive(ldeaths)))
```

## Analyse des prévisions

### Mesure de la qualité de la prévisions

Plusieurs critères :
\begin{align*}
&MAE=moy(|e_{T+h}|)\quad MSE=moy(e_{T+h}^2)\\
&RMSE=\sqrt{moy(e_{T+h}^2)}\quad MAPE =100mean(|e_{T+h}|/|y_{T+h}|)
\end{align*}

Les 3 premiers critères dépend de l'échelle mais pas le MAPE (mais valable si $y_t\gg0$)

. . .

MASE proposé par Hyndman and Koehler (IJF, 2006) :
$$
MASE = moy(|e_{T+h}|/Q)\quad\text{avec $Q$ une mesure stable de l'échelle de $y_t$}
$$
$$
\begin{cases}
Q=\frac{1}{T-1}\sum_{t=2}^T|y_{t}-y_{t-1}|&\text{ série non saisonnière}\\
Q=\frac{1}{T-m}\sum_{t=m+1}^T|y_{t}-y_{t-m}|&\text{ série saisonnière}
\end{cases}
$$

### Validation croisée dans les séries temporelles

Prévisions en temps-réel : prévisions dynamiques en réactualisant les coefficients à chaque date.

\faArrowCircleRight{} *leave-$h$-out cross-validation*

. . .

On peut ensuite comparer les erreurs en utilisant un critère (e.g. RMSE) et un test (`forecast::dm.test()`).

Exemple LOOCV ($h=1$), modèle trimestriel :

\medskip
\begin{tikzpicture}
\onslide<2-3>{
\node at (0,0){
$\begin{array}{|c|}
\hline
\text{2000T1} \\
 \hline \vdots\\\hline \text{\textcolor{green!60!black}{2021T4}} \\
\hline
\end{array}$};
}
\onslide<3>{
\node (n1) at (0.2,0){
$\left.\phantom{\begin{array}{|c|}
\hline
\text{2000T1} \\
 \hline \vdots\\\hline \text{2021T4} \\
\hline
\end{array}}\right\}$};
\draw[-latex,thick] (n1.east)--++(1,0) node[right]{\begin{minipage}{8cm} 
On estime les coefficients sur la période 2000T1-\textcolor{green!60!black}{2021T4} pour prévoir le point de 2022T1
\end{minipage}};
}

\onslide<4>{
\node at (0,0){
$\begin{array}{|c|}
\hline
\text{2000T1} \\
 \hline \vdots\\\hline \text{2021T4}\\ \hline \text{\textcolor{green!60!black}{2022T1}} \\
\hline
\end{array}$};
\node (n2) at (0.2,0){
$\left.\phantom{\begin{array}{|c|}
\hline
\text{2000T1} \\
 \hline \vdots\\\hline \text{2021T4}\\ \hline \text{2022T1} \\
\hline
\end{array}}\right\}$};
\draw[-latex,thick] (n2.east)--++(1,0) node[right]{\begin{minipage}{8cm} 
On estime les coefficients sur la période 2000T1-\textcolor{green!60!black}{2022T1} pour prévoir le point de 2022T2
\end{minipage}};
}

\onslide<5>{
\node at (0,0){
$\begin{array}{|c|}
\hline
\text{2000T1} \\
 \hline \vdots\\\hline \text{2021T4}\\ \hline \text{2022T1} \\
 \hline \text{\textcolor{green!60!black}{2022T2}} \\
\hline
\end{array}$};
\node (n3) at (0.2,0){
$\left.\phantom{\begin{array}{|c|}
\hline
\text{2000T1} \\
 \hline \vdots\\\hline \text{2021T4}\\ \hline \text{2022T1} \\
  \hline \text{2022T2} \\\hline
\end{array}}\right\}$};
\draw[-latex,thick] (n3.east)--++(1,0) node[right]{\begin{minipage}{8cm} 
On estime les coefficients sur la période 2000T1-\textcolor{green!60!black}{2022T2} pour prévoir le point de 2022T3
\end{minipage}};
}
\onslide<6->{
\node at (0,0){
$\begin{array}{|c|}
\hline
\text{2000T1} \\
 \hline \vdots\\\hline \text{2021T4}\\ \hline \text{2022T1} \\
 \hline \text{2022T2} \\
  \hline \text{\textcolor{green!60!black}{2022T3}} \\
\hline
\end{array}$};
\node (n4) at (0.2,0){
$\left.\phantom{\begin{array}{|c|}
\hline
\text{2000T1} \\
 \hline \vdots\\\hline \text{2021T4}\\ \hline \text{2022T1} \\
  \hline \text{2022T2} \\  \hline \text{2022T3} \\\hline
\end{array}}\right\}$};
\draw[-latex,thick] (n4.east)--++(1,0) node[right]{\begin{minipage}{8cm} 
On estime les coefficients sur la période 2000T1-\textcolor{green!60!black}{2022T3} pour prévoir le point de 2022T4
\end{minipage}};
}
\end{tikzpicture}

. . .

On peut s'aider de `forecast::tsCV()`

## Critères d'information

### Sélection de modèles

Les modèles sont parfois sélectionnés en utilisant des critères d'information (AIC, BIC, HQ) qui sont des vraisemblances pénalisées. Retenir :

::: incremental

- Il faut les minimiser
- Ils sont définis à une constante additive/multiplicative près (qui peut changer en fonction des logiciels)
- AICc effectue une correction lorsqu'il y a peu de données
- Minimiser l'AIC est asymptotiquement équivalent à minimiser le LOOCV
- Minimiser le BIC est asymptotiquement équivalent à minimiser le L-$v$-OCV avec $v = T[1-1/(\log(T)-1)]$ et à sélection le *true model*
- L'AIC a tendance à sur-ajuster le modèle et le BIC à le sous-ajuster
- $\bar R^2$ a tendance à sélectionner trop de variables
- Ne comparer les modèles avec critères d'information que s'ils sont calculés sur les mêmes données (\bcattention ordre de différenciation ARIMA et ARIMA vs ETS)

:::

# Conclusion

### Conclusions

- Dans beaucoup de cas les meilleurs modèles de prévision seront les plus simples : dernière valeur, valeur moyenne, valeur de la période précédente, etc.

- le lissage exponentiel basé sur la description de la tendance et de la saisonnalité de la série

- La sélection d'un modèle peut se faire par un critère d'information ou par minimisation d'une statistique de validation croisée

- Les erreurs de prévision doivent être non corrélés et être de moyenne nulle. Pour la construction d'intervalles de confiance il faut en plus une variance constante et une loi normale

### Bibliographie


Hyndman, R.J., & Athanasopoulos, G. (2018) *Forecasting: principles and practice*, 2nd edition, OTexts: Melbourne, Australia. OTexts.com/fpp2. Accessed on nov. 2022.

Hyndman, R.J., & Athanasopoulos, G. (2021) *Forecasting: principles and practice*, 3rd edition, OTexts: Melbourne, Australia. OTexts.com/fpp3. Accessed on nov. 2022.
