---
title: "1 - Traitement des séries temporelles sous R"
subtitle: |
  Analyse des séries temporelles avec R
author: "Alain Quartier-la-Tente"
format: html
lang: fr
language: 
 title-block-author-single: Auteur
---

```{r setup, include=FALSE}
knitr::opts_chunk$set(echo = TRUE, collapse = FALSE, warning = FALSE,
                      message = FALSE,
					  cache = FALSE)
```

> L'objectif de ce TP est d'apprendre à manipuler les séries temporelles sous R en utilisant les packages de bases.

Dans R il existe de nombreux packages qui permettent de manipuler les séries temporelles.
Pour n'en citer que quelques-uns :\
- Les objets `ts` peuvent être créés à partir du package `stats` ;\
- Les objets `zoo` peuvent être créés à partir du package [zoo](https://CRAN.R-project.org/package=zoo) ;\
- Les objets `xts` peuvent être créés à partir du package [xts](https://CRAN.R-project.org/package=xts) ;\
- Les objets `tis` peuvent être créés à partir du package [tseries](https://CRAN.R-project.org/package=tseries) ;\
- Les objets `tsibble` peuvent être créés à partir du package [tsibble](https://CRAN.R-project.org/package=tsibble).

[tsbox](https://CRAN.R-project.org/package=tsbox) permet quand à lui de facilement passer d'une classe à l'autre.

Ici nous nous concentrerons essentiellement sur les trois premiers : `ts` stocker les séries temporelles, `zoo` et `xts` pour effectuer certaines manipulations supplémentaires.

Les packages suivants seront utilisés :

```{r,warning=FALSE, message=FALSE, eval=FALSE}
packages_to_install <- c("zoo", "xts", "dplyr", "tsibble", "lubridate", "XLConnect")

packages <- installed.packages()[,"Package"][! packages_to_install %in% installed.packages()[,"Package"]]
if (length(packages) > 0) {
	install.packages(packages)
}
```

# Manipulation des séries temporelles avec `ts()`

## Création d'une série temporelle

La fonction `ts()` permet de créer des objets séries-temporelles à partir un vecteur (ou une matrice).
La syntaxe de base est `ts(vector, start=, end=, frequency=)` où `start` et `end` sont la première et la dernière observation, `frequency` est le nombre d'observations par unité de temps (1=annuelle, 2=semestrielle, 4=trimestrielle, 6=bi-mestrielle, 12=mensuelle, etc.).

Par exemple pour créer une série trimestrielle ayant les valeurs de 1 à 10 et commençant en 1959Q2 :

```{r}
ts(1:10, frequency = 4, start = c(1959, 2)) # 2ème trimestre de 1959
# Équivalent à 
ts(1:10, frequency = 4, start = 1959 + 1/4)
```

On peut aussi définir l'objet à partir de sa date de fin :

```{r}
ts(1:10, frequency = 4, end = c(1959, 2))
```

Si l'on directement extraire un sous-ensemble de la série on peut spécifier les paramètres `end` et `start`.
Par exemple pour ne garder que les valeurs jusqu'en 1960 inclus :

```{r}
ts(1:10, frequency = 4, start = c(1959, 2), end = c(1960, 4))
```

Ou alors utiliser la fonction `window` une fois l'objet créé :

```{r}
ts_object <- ts(1:10, frequency = 4, start = c(1959, 2))
window(ts_object, end = c(1960, 4))
```

On peut récupérer les différents attributs avec les fonctions `start()`, `end()` et `frequency()` :

```{r}
start(ts_object)
end(ts_object)
frequency(ts_object)
```

Deux autres fonctions peuvent aussi être utiles : `time()` crée un série-temporelle à partir des dates de notre série-temporelle et `cycle()` donne la position dans le cycle de chaque observation.

```{r}
time(ts_object)
cycle(ts_object)
```

::: callout-note
## Exercice
Extraire toutes les données du 2ème trimestre de l'objet `ts_object`
:::

::: {.callout-tip collapse="true"}
## Solution
```{r}
ts_object[cycle(ts_object) == 2]
```

Autre option : utiliser la fonction `window()`

```{r}
window(ts_object, frequency = 1)
```

Explication : lorsque l'on spécifie le paramètre `frequency` dans la fonction `window()`, on change la fréquence de la série. 
Dans notre cas, on veut extraire les valeurs du deuxième trimestre : on veut donc une série annuelle qui contient toutes les valeurs des deuxièmes trimestres. 
La première observation de `ts_object` étant un deuxième trimestre, cela donne ce que l'on veut. 
Pour extraire les valeurs des troisièmes trimestres il faut en plus changer la date de début :
```{r}
window(ts_object, start = c(1950, 3), frequency = 1)
```
:::

::: callout-note
## Exercice
Créer une série temporelle mensuelle qui commence en 2000, qui se termine en janvier 2020, qui vaut 1 en avril 2009 et 0 à toutes les autres dates.
:::

::: {.callout-tip collapse="true"}
## Solution
Option 1 : utiliser la fonction `window()`
```{r}
indicatrice <- ts(0, start = 2000, end = 2020, frequency = 12)
window(indicatrice, start = c(2009, 4), end = c(2009, 4)) <- 1
indicatrice
```
Option 2 : utiliser `time()`

```{r}
indicatrice <- ts(0, start = 2000, end = 2020, frequency = 12)
# Donne un vecteur de booléens
(time(indicatrice) == 2009 + 3/12) 
# on ajoute + 0 pour forcer la convertion en numérique
(time(indicatrice) == 2009 + 3/12) + 0
```
:::

Pour tracer un graphique il suffit maintenant d'utiliser les fonctions `plot()` et `lines()`

```{r plot-ts-example}
plot(ts_object * 2)
lines(ts_object, col = "red")
```

## Séries multivariées

De la même façon que précédemment on peut créer une série temporelle multivariée.
Cette fois-ci l'objet créé est à la fois `mts`, `ts` et `matrix`

```{r}
set.seed(1)
# On génère 300 observations d'une loi normale (0, 1)
loi_normale <- rnorm(300)
mts <- ts(matrix(loi_normale, nrow = 100, ncol = 3),
		  start = c(1961, 1), frequency = 12)
```

On peut accéder à la première variable de la même façon que dans une matrice : par son nom ou son numéro de colonne :

```{r}
colnames(mts)
# mts[,1] # ou de façon équivalente :
mts[, "Series 1"]
```

Et avec les même fonctions que pour les matrices on peut récupérer les noms des colonnes (`colnames`), le nombre de variables (`ncol`), etc.

::: {.callout-important}
## Attention
Une source classique d'erreur est de manipuler des séries-temporelles uni et multivariées et de vouloir utiliser les fonctions liées aux matrices sur les séries univariées. Par exemple, `colnames(ts_object)` renverra toujours l'objet `NULL`. Une solution est de tester si l'objet est multivarié avec la fonction `is.mts()`.
:::

## Manipulation basiques

Pour concaténer plusieurs séries temporelles, les fonctions deux fonctions suivantes peuvent `ts.union()` et `ts.intersect()`.

```{r}
ts_object2 <- ts(1:10, frequency = 4, start = c(1960, 1))
ts.union(ts_object, ts_object2) # on garde toute la couverture temporelle en rajoutant des NA
ts.intersect(ts_object, ts_object2) # on ne garde que les périodes communes
```

On va maintenant utiliser la série d'indice de production industrielle de la France (CVS-CJO) :

```{r}
ipi_fr_manuf <- ts(c(99, 99.4, 99.7, 99.4, 100.8, 100, 98.7, 100.2, 101.2, 
100.6, 99.9, 100.9, 102.4, 100.8, 99.5, 100.7, 99.8, 99.1, 99.8, 
101.6, 100.4, 99.4, 102.8, 101, 100.2, 101.1, 102.6, 101.8, 103.7, 
103, 103.6, 103.5, 104.4, 105.6, 105.5, 105.9, 103.6, 102.9, 
103.8, 103.8, 102.5, 104.2, 104, 104.6, 103.4, 104.2, 103.4, 
103.7, 104.9, 105.8, 104.4, 104.3, 106, 103.7, 104.1, 103.1, 
103.9, 104.4), start = 2015, frequency = 12)
```

Pour calculer la série retardée/avancée, il suffit d'utiliser la fonction `lag()` :

```{r, eval=FALSE}
# série retardée d'un mois : en février 2010 on a la valeur de janvier 2010
lag(ipi_fr_manuf, k = -1) 
```

La fonction `diff` permet de calculer la différence entre deux périodes

```{r, eval=FALSE}
diff(ipi_fr_manuf, k = 1)
```

::: callout-note
## Exercice
Écrire une fonction `ev()` qui calcule l'évolution mensuelle si la série en entrée est mensuelle, l'évolution trimestrielle si la série en entrée est trimestrielle, etc.

La fonction `ev()` transformera donc toute série $X_t$ en :
$$
Y_t=\frac{X_t-X_{t-1}}{
X_{t-1}
}=\frac{X_t}{
X_{t-1}
} - 1
$$
:::

::: {.callout-tip collapse="true"}
## Solution

```{r}
ev <- function(x){
  result <- (x/stats::lag(x, k = -1) - 1) * 100
  return(result)
}
# Ou de manière équivalente :
ev2 <- function(x){
  # Attention ici c'est bien k = 1 dans la fonction diff
  # et k = -1 dans la fonction lag
  result <- (diff(x, k = 1) /lag(x, k = -1)) * 100
  return(result)
}
```

Remarque : pour des raisons informatiques ces deux fonctions ne donnent pas exactement
le même résultat. 
C'est un problème récurrent lorsque l'on souhaite tester l'égalité entre deux séries temporelles :

```{r}
all(ev(ipi_fr_manuf) == ev2(ipi_fr_manuf))
```

Une solution est plutôt d'utiliser la fonction `all.equal()` :

```{r}
isTRUE(all.equal(ev(ipi_fr_manuf), ev2(ipi_fr_manuf)))
```
:::

# Utilisation de `xts` et `zoo`

## Utilisation de `xts`

Un des avantages du package `xts` est qu'il permet d'appliquer une fonction à chaque période d'une série temporelle (par exemple à toutes les données trimestrielles, annuelles, etc.).
Il s'agit des fonctions `apply.monthly()`, `apply.quarterly()`, `apply.yearly()`, etc.
Pour cela il faut auparavant convertir les données au format `xts`.

Par exemple pour calculer la moyenne annuelle :

```{r}
library(xts)
moy_an <- apply.yearly(as.xts(ipi_fr_manuf), mean)
moy_an
```

::: callout-note
## Exercice
Calculer l'évolution trimestrielle de `ipi_fr_manuf`.
:::

::: {.callout-tip collapse="true"}
## Solution
Tout d'abord on prolonge l'IPI par des valeurs manquantes jusqu'à la fin de l'année, sinon la dernière somme sur le trimestre est fausse.
```{r}
ipi_fr_manuf_prolonge <- window(ipi_fr_manuf, end = c(2019, 12), extend = TRUE)
somme_trim <- apply.quarterly(as.xts(ipi_fr_manuf_prolonge), sum)
```

Attention la fonction lag n'agit pas pareil pour les objets xts et ts : il faut ici utiliser l'option `k = 1`.
Voir l'aide associée à `?lag.xts`.
Pour garder la même convention entre `lag.ts()` et `lag.xts()` on peut utiliser l'option `options(xts.compat.zoo.lag=TRUE)`.

```{r}
evol_trim <- (somme_trim/lag(somme_trim, k = 1) - 1) * 100
```

On peut utiliser la fonction `format()` si l'on veut convertir automatiquement en un objet ts :

```{r}
start_year <- as.numeric(format(start(evol_trim), "%Y"))
start_quarter <- as.numeric(substr(quarters(start(evol_trim)), 2, 2))
ts(evol_trim, start = c(start_year, start_quarter), frequency = 4)
```
On peut aussi directement utiliser le package `ts_box` et la fonction `ts_ts()` :
```{r}
tsbox::ts_ts(evol_trim)
```
:::

On aurait en fait pu le faire directement avec les fonctions de base R !
Par contre la situation aurait été plus compliquée avec des données haute fréquence (du type journalières) non gérées par `ts` :

```{r}
aggregate(ipi_fr_manuf, nfrequency = 4,
		  FUN = mean)
```

## Utilisation de `zoo`

Le package `zoo` donne un ensemble d'outils qui permettent de manipuler les séries-temporelles.
De nombreux packages (dont `xts`) sont d'ailleurs basés sur ce format.
Il permet notamment de faire des imputations de données manquantes selon différentes fonctions (toutes les fonctions commençant par `na.`) et de mieux gérer le format des dates associées aux séries temporelles (ce qui permet de faire des manipulations avec la fonction `format`, ce qui permet par exemple plus facilement exporter des séries temporelles sous Excel).
Le calcul de l'évolution trimestrielle aurait par exemple pu être faite avec ce package :

```{r}
somme_trim <- aggregate(as.zoo(ipi_fr_manuf_prolonge), yearqtr, sum)
somme_trim <- as.ts(somme_trim) #La conversion en ts est plus simple depuis un objet zoo
evol_trim <- ev(somme_trim)
evol_trim
```

Pour le prochain exercice, utiliser la série suivante :

```{r}
serie_avec_NA <- ts(c(NA, NA, NA, NA, NA, NA, NA, NA, NA, NA, NA, NA, 0, 0, 0, 0, 
  0, 0, 0, 0, 0, 0, 0, 0, 0, 0, 0, 0, 0, 0, 0, 0, 0, 0, 0, 0, NA, 
  NA, NA, NA, NA, NA, NA, NA, NA, NA, NA, NA, NA, NA, NA, NA, NA, 
  NA, NA, NA, NA, NA, NA, NA, 1, 1, 1, 1, 1, 1, 1, 1, 1, 1, 1, 
  1, 1, 1, 1, 1, 1, 1, 1, 1, 1, 1, 1, 1, NA, NA, NA, NA, NA, NA, 
  NA, NA, NA, NA, NA, NA), start = 2000, frequency = 12)
```

::: callout-note
## Exercice
Sur la série `serie_avec_NA`, utiliser les différentes fonctions du package `zoo` pour :

1. Enlever les valeurs manquantes au début de la série ;  
2. Remplacer les valeurs manquantes à la fin de la série par la dernière valeur observée.  
3. Interpoler de manière linéaire les valeurs manquantes entre les 0 et les 1.
:::

::: {.callout-caution collapse="true"}
## Indice
Les trois fonctions à utiliser sont : `na.trim()`, `na.locf` et `na.approx()`. 
Il faudra peut-être inverser deux étapes pour que cela marche.
:::

::: {.callout-tip collapse="true"}
## Solution
D'abord on enlève les valeurs manquantes au début de la série
```{r}
etape_1 <- na.trim(serie_avec_NA, sides = "left")
etape_1
```

Ensuite on interpole

```{r}
etape_2 <- na.approx(etape_1, na.rm = FALSE)
etape_2
```

Enfin on remplace les valeurs à la fin de la série

```{r}
etape_3 <- na.locf(etape_2)
etape_3
```
:::

::: callout-note
## Exercice
À l'aide des fonctions `as.yearmon()` et `format()`, créer un data.frame contenant une colonne "date" qui contient les dates au format JJ/MM/YYYY et une deuxième colonnes avec les valeurs de `ipi_fr_manuf`.
:::

::: {.callout-caution collapse="true"}
## Indice
La fonction `as.yearmon()` doit être appliquée sur `time(ipi_fr_manuf)`. Pour la fonction `format` regarder l'aide `?format.Date`.
:::

::: {.callout-tip collapse="true"}
## Solution
```{r}
dates <- as.yearmon(time(ipi_fr_manuf))
dates <- format(dates, "%d/%m/%Y")
donnees_formatees <- data.frame(date = dates, ipi = ipi_fr_manuf)
head(donnees_formatees)
```
:::

Il peut également être utile d'exporter un objet R `ts` ou `mts` vers un fichier Excel, tout en rajoutant une colonne "date" qui sera au format date.
Ci-dessous un exemple en utilisant le package XLConnect :

```{r}
library(XLConnect)
ts2xls <- function(x, file, sheet="Feuille 1", format = "dd/mm/yyyy"){
  wb <- loadWorkbook(file, create = TRUE)
  createSheet(wb, sheet)
  if(is.mts(x)){
    col <- c("date", colnames(x))
  }else{
    col <- c("date", "x")
  }
  # Le titre
  writeWorksheet(wb,matrix(col,nrow = 1),
                 sheet = sheet,startCol = 1,startRow =1,
                 header = FALSE)

  # Petit trick pour que la colonne date soit au format date d'Excel
  csDate <- getOrCreateCellStyle(wb, name = "date")
  setDataFormat(csDate, format = format)
  date <- as.Date(format(zoo::as.Date((time(x))), "%d/%m/%Y"),
                  "%d/%m/%Y")
  writeWorksheet(wb,date,sheet = sheet,
                 startCol = 1,startRow = 2,
                 header = FALSE)
  setCellStyle(wb, sheet = sheet, row = seq_along(date)+1,
               col = 1,
               cellstyle = csDate)
  # Fin colonne date

  # Autres colonnes
  writeWorksheet(wb,x,sheet = sheet,startCol = 2,startRow = 2,
                 header = FALSE)
  setColumnWidth(wb, sheet, column = seq_along(col), width = -1)
  saveWorkbook(wb, file)
}
```

# Manipulation avec `tsibble`

Le format `tsibble` est un autre format de gestion des séries temporelles

```{r}
library(tsibble)
mts_tsibble <- as_tsibble(mts)
ipi_tsibble <- as_tsibble(ipi_fr_manuf)
```

::: callout-note
## Exercice
Calculer les moyennes trimestrielles de chaque série de `mts_tsibble` et `ipi_tsibble`.
:::

::: {.callout-caution collapse="true"}
## Indice
Il faut utiliser à la fois `index_by` et `group_by_key()`.
:::

::: {.callout-tip collapse="true"}
## Solution
```{r}
library(dplyr)
mts_tsibble %>%  
	group_by_key() %>% 
	index_by(date = ~ yearquarter(.)) %>%
	summarise(moy = mean(value))
ipi_tsibble %>%  
	group_by_key() %>% 
	index_by(date = ~ yearquarter(.)) %>%
	summarise(moy = mean(value))
```
:::

::: callout-note
## Exercice
1. En utilisant la fonction `dplyr::full_join()`, créer un objet `tsibble` contenant les valeurs de `mts_tsibble` et `ipi_tsibble`. 
2. Comparer les résultats avec `dplyr::left_join()` et `dplyr::right_join()`.
3. Quelle serait l'équivalent de `ts.intersect()` et `ts.union()` ?
:::

::: {.callout-tip collapse="true"}
## Solution
```{r}
mts_tsibble %>%  full_join(ipi_tsibble, by = "index") # comme ts.union()
mts_tsibble %>%  left_join(ipi_tsibble, by = "index")
mts_tsibble %>%  right_join(ipi_tsibble, by = "index")
mts_tsibble %>%  inner_join(ipi_tsibble, by = "index") # ts.intersect
```
:::

Les *index* vont être des dates : on peut facilement les manipuler en utilisant le package `lubdridate`.
Par exemple pour ne que garder que les dates à partir de l'année 2000 :

```{r}
library(lubridate)
ipi_tsibble %>% 
	filter(year(index) >= 2000)
```

Pour extraire les données à partir d'un certain mois (mars 2018 par exemple) on peut utiliser la fonction `tsibble::make_yearmonth()` :

```{r}
ipi_tsibble %>% 
	filter(index >= make_yearmonth(2000,6))
```

::: {.callout-note}
## Exercice
À l'aide du package `lubridate`, extraire toutes les données du mois de janvier et juillet de l'objet `ipi_tsibble`.
:::

::: {.callout-caution collapse="true"}
## Indice
Regarder ce que donne 

```{r}
ipi_tsibble %>% mutate(month = lubridate::month(index))
```
:::

::: {.callout-tip collapse="true"}
## Solution
```{r}
library(lubridate)
ipi_tsibble %>% 
	filter(month(index) %in% c(1,7))
```
:::

::: {.callout-important}
## Attention
Une fois que l'on a chargé `dplyr`, la fonction `lag()` utilisée par défaut est modifiée ! 
Essayez par exemple de relancer le code `ev2(ipi_fr_manuf)`. 
Comment alors modifier la fonction `ev2()` pour éviter d'avoir une erreur ?

Une façon de faire est de remplacer les `lag()` par des `stats::lag()` pour forcer l'utilisation de la fonction `lag()` du package `stats`. 
Si l'on veut éviter les erreurs de conflits entre les packages, on peut utiliser le package [`conflicted`](https://conflicted.r-lib.org).
:::
