---
title: "2 - R et JDemetra+"
subtitle: "Désaisonnalisation avec JDemetra+ et RJDemetra"
author: "Alain Quartier-la-Tente"
division: "Lemna, Insee"
departement: ""
logo: "img/logo"
output: 
    bookdown::beamer_presentation2:
        template: template.tex
        keep_tex: false
        theme: TorinoTh
        slide_level: 3
        fig_caption: true
themeoptions: "coding=utf8,language=french"
classoption: 'usepdftitle=false,french'
fontsize: 10pt
lan: french
header-includes:
- \usepackage{animate} 
- \usepackage{fontawesome5}
---

```{r setup, include=FALSE}
options(xtable.comment = FALSE)
library(ggplot2)
library(reshape2)
library(RJDemetra)
options(enable_print_style = FALSE)
beamer_textwidth <- 11.13435
beamer_textheight <- 7.89807
conv_cm_to_in <- 0.393701
conv_cm_to_px <- 75
knitr::opts_chunk$set(echo = TRUE, fig.pos = 'H',message=FALSE,warning = FALSE)
```




# Lancer JDemetra depuis R
### RJDemetra \includegraphics[height = 1.5cm]{img/rjdemetra_logo.png}

RJDemetra est un package qui permet de lancer les routines de JDemetra depuis R

\large\faGithub\normalsize : https://github.com/jdemetra/rjdemetra

Page web : https://jdemetra.github.io/rjdemetra/

Pour l'installer :


```{r gh-installation, echo = TRUE, eval = FALSE}
install.packages("RJDemetra")
```


\faArrowCircleRight{} Peut être utilisé pour développer de nouveaux outils pour aider la production

\faArrowCircleRight{} Il faut Java 8 -> voir manuel d'installation (https://aqlt.github.io/formations/2021/rte/manuel_installation.html

## Current status

### Current status

- RegARIMA, TRAMO-SEATS et X-13-ARIMA :  
+ spécifications prédéfinies et personnalisées 
+ classes S3 avec des méthodes plot, summary, print

\medskip

- Manipulation de workspaces JD+ :  
+ Import de workspaces to avec le modèle CVS
+ Export des modèles R créé par RJDemetra

\medskip

- Contient une base de données : les IPI dans l'industrie manufacturière dans l'UE


## RegARIMA : exemples

### RegARIMA : exemples (1/4)

```{r}
library(RJDemetra)
ipi_fr <- ipi_c_eu[,"FR"]
regarima_model <- regarima_x13(ipi_fr, spec = "RG4c")
regarima_model
```

### RegARIMA : exemples (2/4)
\footnotesize

```{r}
summary(regarima_model)
```

### RegARIMA : exemples (3/4)

```{r, echo = FALSE}
def.par <- par(no.readonly = TRUE)
par(mai = c(0,0.82,0,0.42))
```

```{r, fig.height = 6 }
layout(matrix(1:6, 3, 2));plot(regarima_model, ask = FALSE)
```

### RegARIMA : exemples (4/4)

```{r, echo = FALSE}
def.par <- par(no.readonly = TRUE)
par(mai = c(0,0.82,0,0.42))
```

```{r, fig.height = 6 }
plot(regarima_model, which = 7)
```

## CVS-CJO : exemples
### CVS-CJO : exemples (1/8)

Un object `SA` est une `list()` de 5 éléments:

\includegraphics{img/sa_obj_struct.png}

### CVS-CJO : exemples (2/8)

Possibilité de définir ses propres spécifications comme sous JD+ ou d'utiliser les spécifications prédéfinies:

\footnotesize
```{r}
x13_usr_spec <- x13_spec(spec = c("RSA5c"),
                         usrdef.outliersEnabled = TRUE,
                         usrdef.outliersType = c("LS", "AO"),
                         usrdef.outliersDate = c("2008-10-01",
                                                 "2002-01-01"),
                         usrdef.outliersCoef = c(36, 14),
                         transform.function = "None")
x13_mod <- x13(ipi_fr, x13_usr_spec)
ts_mod <- tramoseats(ipi_fr, spec = "RSAfull")
```


### CVS-CJO : exemples (3/8): decomposition

\footnotesize

```{r}
x13_mod$decomposition
```

### CVS-CJO : exemples (4/8): decomposition

\footnotesize

```{r}
ts_mod$decomposition
```


### CVS-CJO : exemples (5/8)

```{r, fig.height=6}
plot(x13_mod$decomposition)
```

### CVS-CJO : exemples (6/8)

\footnotesize

```{r}
x13_mod$final
```

### CVS-CJO : exemples (7/8)

```{r,fig.height=6}
plot(x13_mod$final, first_date = 2012, type_chart = "sa-trend")
```


### CVS-CJO : exemples (8/8)

\footnotesize
```{r,fig.height=6}
x13_mod$diagnostics
```



## Manipuler des workspaces


### Exporter un workspace

\footnotesize
```{r, echo= TRUE, message = FALSE}
wk <- new_workspace()
new_multiprocessing(wk, name = "MP-1")
add_sa_item(wk, multiprocessing = "MP-1",
            sa_obj = x13_mod, name =  "SA with X13 model 1 ")
add_sa_item(wk, multiprocessing =  "MP-1",
            sa_obj = ts_mod, name = "SA with TramoSeats model 1")
save_workspace(wk, "workspace.xml")
```

\includegraphics{img/workspace.png}

### Importer un workspace (1/3)

\footnotesize

```{r}
wk <- load_workspace("workspace.xml")
get_ts(wk)
```

### Importer un workspace (2/3)

\animategraphics[loop, autoplay, width=\linewidth]{2.5}{img/gif/import_model/}{1}{114}

\footnotesize
Note : animation visible sur Adobe Reader uniquement



### Importer un workspace (3/3)
\footnotesize

```{r}
compute(wk) # Important to get the Sa model
models <- get_model(wk) # A progress bar is printed by default
# To extract only one model
mp <- get_object(wk, 1)
count(mp)
sa2 <- get_object(mp,2)
get_name(sa2)
mod <- get_model(wk, sa2)
```



# Réduction du temps de calcul

## Manipulation des objets Java

### Manipuler des objets \faJava{} (1/2)

\footnotesize
Les fonctions peuvent être assez consommatrices en temps de calcul... surtout si l'on n'a besoin que d'un seul paramètre

\medskip

\faArrowCircleRight{} "Manipuler" modèles Java : `jx13`, `jtramoseats`, `jregarima`, `jregarima_x13`, `jregarima_tramoseats` et `get_jmodel`

\medskip

```{r}
jx13_mod <- jx13(ipi_fr, x13_usr_spec)
# To get the available outputs:
tail(get_dictionary(jx13_mod))
```


### Manipuler des objets \faJava{}(2/2)

\footnotesize
```{r}
# To get an indicator:
get_indicators(jx13_mod, "diagnostics.td-res-all", "diagnostics.ic-ratio")
# To get the previous R output
x13_mod <- jSA2R(jx13_mod)
```

\faArrowCircleRight{} L'output peut être personnalisé 

\medskip

\bctakecare Pas d'erreur renvoyé par `jx13()` avec une "mauvaise" SA (preliminary check...) and `get_indicators()` renvoie objet `NULL`


## Benchmarking

### Bencharking with X-13 on French IPI

\footnotesize
`r R.version["version.string"]`, `r R.version["platform"]`, Windows 7 x64 (build 7601) Service Pack 1

```{r,echo=FALSE,message=FALSE,warning=FALSE, fig.height = 6}
library(microbenchmark)
library(ggplot2)
autoplot(readRDS("img/microbenchmark.RDS")) + theme(text = element_text(size=20))
```


# Utilisation de RJDemetra pour améliorer la production

## Autour de RJDemetra

### Exemples d'utilisation de RJDemetra

- rjdqa : package pour aider à évaluer la qualité de la désaisonnalisation (tableau de bord)

\faGithub{} https://github.com/AQLT/rjdqa

- ggdemetra : intégrer la désaisonnalisation à ggplot2

\faGithub{} https://github.com/AQLT/ggdemetra

- rjdmarkdown : faciliter les rapports automatiques sous rmarkdown

\faGithub{} https://github.com/AQLT/rjdmarkdown

- rjdworkspace : manipuler les workspaces

\faGithub{} https://github.com/InseeFrLab/rjdworkspace

- persephone (expérimental) : faciliter la production de séries CVS-CJO au sein de l'institut (graphiques interactifs, tableaux de bord...)

\faGithub{} https://github.com/statistikat/persephone


# Lancement du cruncher depuis R

### Le cruncher


Objectifs du cruncher : mettre à jour un workspace de JDemetra+ et exporter les résultats à partir de la console (en *batch*), sans devoir ouvrir JDemetra+ : très utile pour la production. Quelques liens :

- pour télécharger le cruncher <https://github.com/jdemetra/jwsacruncher/releases>.

- l'aide associée au cruncher <https://github.com/jdemetra/jwsacruncher/wiki>.


### Le cruncher

Pour lancer le cruncher de JDemetra+ il faut :

- le cruncher ;

- un fichier contenant les paramètres sur la méthode de rafraîchissement à utilisée pour mettre à jour le workspace et sur les paramètres d'export ;  

- un workspace valide de JDemetra+.

Sur le CRAN il y a le package `rjwsacruncher` (https://github.com/AQLT/rjwsacruncher) qui facilite son utilisation !

### Utilisation de rjwsacruncher (2/3)

Trois options vont être utiles : `default_matrix_item` (diagnostics à exporter), `default_tsmatrix_series` (séries temporelles à exporter) et `cruncher_bin_directory` (chemin vers le cruncher).

Pour afficher les valeurs :

```{r, eval = FALSE}
getOption("default_matrix_item")
getOption("default_tsmatrix_series")
getOption("cruncher_bin_directory")
```

Utiliser la fonction `options()` pour les modifier. Par exemple :

```{r, eval = FALSE}
options(default_matrix_item = c("likelihood.aic",
                                "likelihood.aicc",
                                "likelihood.bic",
                                "likelihood.bicc"))
options(default_tsmatrix_series = c("sa", "sa_f"))
options(cruncher_bin_directory =
          "D:/jwsacruncher-2.2.0/jdemetra-cli-2.2.0/bin")
```

### Utilisation de JDCruncheR (3/3)

Une fois les trois options précédentes validées le plus simple est d'utiliser la fonction `cruncher_and_param()` :

```{r, eval = FALSE}
cruncher_and_param() # lancement avec paramètres par défaut

cruncher_and_param(workspace = "D:/workspace.xml",
                   # Pour ne pas renommer les noms des dossiers exportés :
                   rename_multi_documents = FALSE,
                   policy = "lastoutliers")
```

Pour voir l'aide associée à une fonction, utiliser `help()` ou `?` : 

```{r, eval = FALSE}
?cruncher_and_param
help(cruncher_and_param)
```


```{r, remove-workspace, include=FALSE}
file.remove("workspace.xml")
unlink("workspace", recursive=TRUE)
```


### Bibliographie
\footnotesize

\begin{thebibliography}{999}
\bibitem{RJDemetra} Alain Quartier-la-Tente, Anna Michalek, Jean Palate and Raf Baeyens (2021). \emph{RJDemetra: Interface to 'JDemetra+' Seasonal Adjustment Software}. \url{https://github.com/jdemetra/RJDemetra}
\bibitem{rjdworkspace} Alain Quartier-la-Tente (2021). rjdworkspace: Manipulation of JDemetra+ Workspaces. \url{https://github. com/InseeFrLab/rjdworkspace}. 
\bibitem{rjdqa} Alain Quartier-la-Tente. \emph{rjdqa: Quality Assessment for Seasonal Adjustment}.\url{https://github.com/AQLT/rjdqa}.
\bibitem{rjdmarkdown} Alain Quartier-la-Tente (2020). \emph{rjdmarkdown: 'rmarkdown' Extension for Formatted 'RJDemetra' Outputs}. R package version 0.2.0. \url{https://github.com/AQLT/rjdmarkdown}.
\bibitem{ggdemetra} Alain Quartier-la-Tente. \emph{ggdemetra: 'ggplot2' Extension for Seasonal and Trading Day Adjustment with 'RJDemetra'}. \url{https://github.com/AQLT/ggdemetra}.
\bibitem{rjwsacruncher} Alain Quartier-la-Tente (2019). \emph{rjwsacruncher: Interface to the 'JWSACruncher' of 'JDemetra+'}. \url{https://github.com/AQLT/rjwsacruncher}
\bibitem{docInsee} Anna Smyk, Alice Tchang (2021). \emph{R Tools for JDemetra+, Seasonal adjustment made easier}. Insee, Document de travail n° M2021/01. \url{https://www.insee.fr/fr/statistiques/5019786}.
\end{thebibliography}


