---
title: "3 - Exploration des séries et décomposition"
subtitle: "Désaisonnalisation avec JDemetra+ et RJDemetra"
author: "Alain Quartier-la-Tente"
division: "Lemna, Insee"
departement: ""
logo: "img/logo"
output: 
    bookdown::beamer_presentation2:
        template: template.tex
        keep_tex: false
        theme: TorinoTh
        slide_level: 3
        fig_caption: true
themeoptions: "coding=utf8,language=french"
classoption: 'usepdftitle=false,french'
fontsize: 10pt
lan: french
---

```{r setup, include=FALSE}
options(xtable.comment = FALSE)
library(ggplot2)
library(reshape2)
library(grid)
library(gridExtra)
library(xtable)
library(RJDemetra)
beamer_textwidth <- 11.13435
beamer_textheight <- 7.89807
conv_cm_to_in <- 0.393701
conv_cm_to_px <- 75
knitr::opts_chunk$set(echo = FALSE, fig.pos = 'H',message=FALSE,
                      fig.height = beamer_textheight * conv_cm_to_in,
                      fig.width =  beamer_textwidth * conv_cm_to_in)
```

### Objectifs de cette séquence
Présenter les concepts élémentaires relatifs aux séries temporelles, ainsi que les outils de base pour les appréhender.


Après cette séquence vous saurez :  

- la définition d'une série temporelle ainsi que ses principales composantes  
- utiliser les outils graphiques pour explorer une série temporelle  
- identifier le schéma de décomposition d'une série

# Quelques définitions

### Questions de positionnement

Quelle définition d'une série temporelle ?

\vfill

Qu'est-ce qu'une tendance ?
\vfill

Qu'est-ce qu'un cycle ?
\vfill

Que sont les effets de calendrier ?
\vfill

Qu'est-ce que l'irrégulier ?

## Définitions d'une série temporelle

### Définition d'une série temporelle

**Définition :** Suite de valeurs numériques ordonnées et indicées par le temps, généralement mesurées à des intervalles réguliers :  
- valeurs continues (cours d'une action boursière)   
- ou discrètes (la plupart des séries économiques)

Se rencontrent dans tous les domaines : économie, démographie, météorologie, astronomie, etc.

### Définition statistique d'une série temporelle

Statistiquement on peut définir une série temporelle comme une suite de *variables aléatoires* ${(X_t)}_t$ dont on observe une réalisation ${(X_t(\omega))}_t$

La suite ${(X_t)}_t$ est appelée *processus stochastique*

\faArrowCircleRight{} Il n'y a pas d'hypothèse sur la relation entre les $X_t$

## Descriptions des différentes composantes d'une série

### Les composantes d'une série

La *série brute* se décompose en plusieurs éléments de base inobservables :  

- la composante tendance-cycle   
    + tendance  
    + cycle  
- la composante saisonnière  
- les autres effets de calendrier  
    + la composante « jours ouvrables »   
    + l'effet de graduel de Pâques (fêtes mobiles)  
- la composante irrégulière (« l'irrégulier »)  

La série désaisonnalisée est constituée des composantes tendance-cycle **et** irrégulière


### La composante tendance-cycle
- La tendance est l'évolution de longue durée de la série  
Cette composante traduit les variations de fond de la série observées sur une longue période de temps. C'est une composante « lisse » ne traduisant « pas d'évolution brusque » 

- Le cycle est le mouvement lisse et presque périodique autour de la tendance.  
Il se caractérise par une alternance de périodes d'expansion et de contraction, dont la longueur varie entre une année et demie et dix ans (pour les « cycle de croissance »).

Difficile de les estimer séparément en pratique car les séries sont courtes (et ce n'est pas l'objectif !).  
Les méthodes de décomposition estiment ensemble tendance et cycle.  
La composante tendance-cycle n'est pas publiée à l'Insee.


### Les effets de calendrier
- Effet des jours ouvrables  
Lié à la composition journalière du mois ou du trimestre : un dimanche de plus ou de moins peut affecter la production.  
Effets des jours fériés, le mois de mai en particulier.    

- Effet de Pâques (fêtes mobiles)  
Pâques est en mars ou en avril, au 1\ier{} ou au 2\ieme{} trimestre  
Or Pâques affecte les ventes de chocolat, fleurs, agneau etc.  
Les effets sont *ponctuel* et/ou *graduels*

### La composante irrégulière
La composante irrégulière est faite des fluctuations résiduelles et erratiques qui ne peuvent être attribuées aux autres composantes : tendance-cycle, saisonnalité, effets de calendrier.  

Exemples :  

- Événements inhabituels : grèves, inondations, etc.  
- Erreurs de mesures sur la variable elle-même dues à la collecte et au traitement des données.  
- Fin d'une mesure fiscale ponctuelle, d'un programme d'aide ponctuel, etc.

# L'exploration d'une série

### Questions de positionnement

Comment et par quoi démarrer l'étude d'une série temporelle ?

Quels sont les outils simples que l'on peut utiliser ?

Quand et pourquoi étudier les données dans le domaine des fréquences ?

Qu'est ce qu'un spectre ?


## L'exploration : une phase indispensable

### Que faire avec une série ?

- Se renseigner sur la série (mode de collecte, etc.) : y a-t-il une saisonnalité ?

- Décrire : déterminer des composantes  

- Filtrer : transformer la série par moyenne mobile par exemple

- Modéliser : rechercher les causalités, les corrélations  

- Prévoir : anticiper sur les informations futures

### L'exploration : une phase essentielle !!
Objectifs :

- Prédéterminer certaines caractéristiques de la série :  
Composantes (tendance, saisonnalité…), points atypiques, ruptures de série ou de profil saisonnier…  

- Deviner le type de schéma de décomposition pour la série  
Schéma additif ou multiplicatif ?


## L'analyse graphique
### Défi à l'empan mnésique !
Que pouvez-vous dire sur cette série ? (IPI France)

```{r,echo=FALSE, results='asis'}
y <- ipi_c_eu[, "FR"]
mysa <- x13(y, spec = "RSA5c")

ipi_fr <- mysa$final$series
ipi_fr_y <- mysa$final$series[,"y"]
# Extraction effets JO
tde <- mysa$regarima$model$effects[,"tde"]
ipi_fr <- ts.union(ipi_fr, tde)
colnames(ipi_fr) <- gsub("^ipi_fr\\.","", colnames(ipi_fr))

tableau_ipifr <- gsub("\\.",",",
                      .preformat.ts(round(ipi_fr_y, 2)))
print(xtable::xtable(tableau_ipifr,
                     align = rep("c",ncol(tableau_ipifr)+1)),
      size="\\tiny", caption.placement = "top")
```

### Défi à l'empan mnésique ! (code)

```{r,echo=TRUE, eval = FALSE}
library(RJDemetra)
y <- ipi_c_eu[, "FR"]
mysa <- x13(y, spec = "RSA5c")

ipi_fr <- mysa$final$series
ipi_fr_y <- mysa$final$series[,"y"]
# Extraction effets JO
tde <- mysa$regarima$model$effects[,"tde"]
ipi_fr <- ts.union(ipi_fr, ipi_fr_y)
colnames(ipi_fr) <- gsub("$ ipi_fr\\.","", colnames(ipi_fr))

tableau_ipifr <- gsub("\\.",",",
                      .preformat.ts(round(ipi_fr_y, 2)))
print(xtable::xtable(tableau_ipifr,
                     align = rep("c",ncol(tableau_ipifr)+1)),
      size="\\tiny", caption.placement = "top")
```


### Rôle fondamental du graphique !

```{r, include=FALSE}
graph_comp <- data.frame(date = time(ipi_fr),ipi_fr)
graph_ipi_fr <- ggplot(graph_comp, aes(x = date,y = y))+
    geom_line(colour="#287EB7") + theme_bw() + 
    scale_x_continuous(breaks = scales::pretty_breaks(n = 12)) +
    labs(x=NULL,y=NULL,title = "IPI France")+
    theme(plot.title = element_text(hjust = 0.5))
ggsave(filename ="img/seq_2_ipi_fr.png", plot = graph_ipi_fr,
       width = beamer_textwidth*2, height = beamer_textheight*1.5,
       units = "cm")
```

Et maintenant ? 

\begin{center}
\includegraphics[height=0.75\textheight]{img/seq_2_ipi_fr.png}
\end{center}

### Rôle fondamental du graphique ! (code)

```{r,echo=TRUE, eval = FALSE}
library(ggplot2)
graph_comp <- data.frame(date = time(ipi_fr),ipi_fr)
graph_ipi_fr <- ggplot(graph_comp, aes(x = date,y = y))+
    geom_line(colour="#287EB7") + theme_bw() + 
    scale_x_continuous(breaks = scales::pretty_breaks(n = 12)) +
    labs(x=NULL,y=NULL,title = "IPI France")+
    theme(plot.title = element_text(hjust = 0.5))
graph_ipi_fr
```

Ou avec le package `feasts` :
```{r,echo=TRUE, eval = FALSE}
library(tsibble)
library(feasts)
ipi_fr_ts = as_tsibble(ipi_fr, pivot_longer = FALSE)
ipi_fr_ts %>% autoplot(.vars=y, colour="#287EB7")+ 
  theme_bw() + 
  labs(x=NULL,y=NULL,title = "IPI France")+
  theme(plot.title = element_text(hjust = 0.5))
```


### Représentation par année
```{r, include=FALSE}
graphique_par_annee <- .preformat.ts(ipi_fr_y)
noms_mois <- colnames(graphique_par_annee)
# on arrondi pour éviter des problèmes sur trunc si chiffres non entiers
annees <- as.character(trunc(round(time(ipi_fr_y),3)))
data_par_annee <- data.frame(annee = annees,
           mois = noms_mois[cycle(ipi_fr_y)],
           mois_num = cycle(ipi_fr_y),
           value = ipi_fr_y)
graphique_par_annee <- ggplot(data_par_annee, mapping = aes(x = mois_num,y = value, color = annee)) +
  geom_line() +
  scale_x_continuous(breaks=1:12,
                     labels=function(x)noms_mois[x])+ theme_bw()+
  theme(legend.position="bottom",plot.title = element_text(hjust = 0.5))+
  guides(colour=guide_legend(nrow=3,byrow=TRUE,title = NULL))+
  labs(x=NULL,y=NULL,title = "IPI france")

ggsave(filename ="img/seq_2_ipi_fr_par_annee.png", plot = graphique_par_annee,
       width = beamer_textwidth*1.8, height = beamer_textheight*1.5,
       units = "cm")
```

\begin{center}
\includegraphics[width=\textwidth]{img/seq_2_ipi_fr_par_annee.png}
\end{center}

### Représentation par année (code)

\footnotesize 
```{r, eval = FALSE, echo=TRUE}
noms_mois <- colnames(.preformat.ts(ipi_fr_y))
# on arrondi pour éviter des problèmes sur trunc si chiffres non entiers
annees <- as.character(trunc(round(time(ipi_fr_y),3)))
data_par_annee <- data.frame(annee = annees,
           mois = noms_mois[cycle(ipi_fr_y)],
           mois_num = cycle(ipi_fr_y),
           value = ipi_fr_y)
ggplot(data_par_annee, mapping = aes(x = mois_num,y = value, color = annee)) +
  geom_line() +
  scale_x_continuous(breaks=1:12,
                     labels=function(x)noms_mois[x])+ theme_bw()+
  theme(legend.position="bottom",plot.title = element_text(hjust = 0.5))+
  guides(colour=guide_legend(nrow=3,byrow=TRUE,title = NULL))+
  labs(x=NULL,y=NULL,title = "IPI france")
```

Avec `feasts` :

```{r, eval = FALSE, echo=TRUE}
ipi_fr_ts %>% gg_season(y) +  theme_bw()
```


Sous JDemetra+, dans un graphique clic droit + split into yearly components

### Quelles premières informations ?
Forte saisonnalité en août, point bas – octobre plutôt un point haut 

Pas de tendance nette

Pas de rupture (en tendance ou en saisonnalité) visible

Série non stationnaire

Schéma plutôt additif


## Autres outils disponibles

### Le Spectre d'une série

**Représentation classique d'une série :** fluctuations de la série en fonction du temps…

**Représentation spectrale :**
une série peut être représentée dans le domaine des fréquences. Un spectre montre les fluctuations de la série par fréquence.
$$
\text{fréquence}=\frac{2\pi}{\text{période}}
$$

Interprétation : **décomposition de la variance de la série** selon les différentes fréquences
	
Intérêt :  
Il y a des fréquences qui correspondent aux composantes : tendance-cycle, saisonnalité et effets de calendrier

\bcattention plusieurs façons de calculer le spectre !

\bcinfo fonction `spectrum` sous R mais préférer JDemetra+


### Exemple d'un Spectre (1/2)
Que voit-on ?

\includegraphics[width=\textwidth]{img/seq_2_ipi_3109_spectre.png}

Pic spectral aux basses fréquences

### Exemple d'un Spectre (2/2)
Que voit-on ?

\includegraphics[width=\textwidth]{img/seq_2_ipi_3109_spectre_diff.png}

Pics spectraux aux fréquences $k\frac{\pi}{6} = k\frac{2\pi}{12}$

### Spectres théoriques des composantes

\includegraphics[width=\textwidth]{img/seq_2_spectre_theorique.png}


# Schémas de décomposition

## Exemple des différentes composantes

### Exemple (1/2)

```{r, echo=FALSE}
library(patchwork)
plot_comp <- function(comp){
  ggplot(graph_comp,aes_string(x = "date",y = comp))+
    geom_line(colour="#287EB7")+theme_bw() + 
    labs(x=NULL,y=NULL,title = comp)+
    theme(plot.title = element_text(hjust = 0.5)) +
    scale_x_continuous(breaks = scales::pretty_breaks(n = 8)) +
    scale_y_continuous(breaks = scales::pretty_breaks(n = 4),
                       labels = function(x) format(x, decimal.mark = ","))
}
plot_comp("y") / plot_comp("t")
```


### Exemple (2/2)

```{r, echo=FALSE}
plot_comp("s") / plot_comp("tde") / plot_comp("i")
```

### Exemple (code)

\footnotesize
```{r, echo=TRUE, eval=FALSE}
library(patchwork)
plot_comp <- function(comp){
  ggplot(graph_comp,aes_string(x = "date",y = comp))+
    geom_line(colour="#287EB7")+theme_bw() + 
    labs(x=NULL,y=NULL,title = comp)+
    theme(plot.title = element_text(hjust = 0.5)) +
    scale_x_continuous(breaks = scales::pretty_breaks(n = 8)) +
    scale_y_continuous(breaks = scales::pretty_breaks(n = 4),
                       labels = function(x) format(x, decimal.mark = ","))
}
plot_comp("y") / plot_comp("t")
plot_comp("s") / plot_comp("tde") / plot_comp("i")
```

## Les modèles de décomposition
### Modèles de décomposition

Schéma additif :
$$X_t = {TC}_t + S_t + I_t$$
Schéma multiplicatif :
$$
X_t = {TC}_t \times S_t \times I_t\text{ ou }
X_t = {TC}_t \times(1 +\tilde{S_t}) \times(1 +\tilde{I_t})
$$
Schéma pseudo-additif :
$$
X_t = {TC}_t \times (S_t + I_t)
$$
Schéma log-additif :
$$
\log(X_t) = \log({TC}_t) + \log(S_t) + \log(I_t)
$$

Effets de calendrier, points aberrants, etc.  
Les points aberrants sont en pratique distribués dans la tendance ou l'irrégulier
$$
X_t = {TC}_t + S_t + I_t + {WD}_t
$$


### Exemples (1/2)

```{r,echo=FALSE, include=FALSE}
#idbank : 001654937
ipi_1041 <- c(47.83, 47.66, 51.87, 42.68, 42.68, 29.29, 22.02, 42.45, 47.74, 
52.8, 46.32, 45.5, 50.04, 44.18, 48.01, 51.63, 42.42, 39.9, 24.18, 
47.49, 53.79, 54.45, 51.13, 47.21, 56.2, 54.88, 58.49, 55.79, 
52.2, 48.36, 21.51, 37.02, 45.07, 50.78, 49.12, 44.48, 48.21, 
49.33, 46.59, 41.07, 37.41, 26.41, 16.28, 37.62, 49.94, 50.21, 
44.65, 42.03, 47.31, 39.43, 44.3, 44.01, 40.4, 35.95, 16.5, 44.19, 
50.08, 55.16, 50.53, 51.66, 52.12, 47.53, 54.78, 52.49, 50.06, 
45.88, 27.28, 37.47, 49.45, 54.44, 54.92, 47.51, 54.36, 51.99, 
52.94, 50.06, 49.37, 46.17, 28.63, 43.73, 45.78, 54.24, 53.23, 
51.72, 56.54, 51.88, 59.4, 57.68, 55.41, 53.22, 29.46, 46.85, 
46.85, 55.38, 52.11, 51.57, 61.47, 50.36, 55.27, 50.35, 50.5, 
42.74, 25.55, 49.93, 49.42, 52.7, 49.08, 52.87, 50.84, 44.49, 
46.18, 45.19, 54.21, 40.55, 23.59, 50.91, 50.72, 57.19, 48.85, 
47.14, 55.55, 51.2, 53.13, 52.27, 52.33, 51.98, 25.41, 46.31, 
51.13, 55.89, 53.24, 55.19, 54.63, 51.34, 55.52, 53.51, 54.54, 
55.02, 38.96, 45.13, 49.32, 53.14, 49.44, 55.81, 56.34, 54.29, 
59.29, 51.62, 48.86, 54.52, 31.43, 47.56, 52.08, 57.92, 56.48, 
57.83, 56.44, 51.97, 61.16, 58.04, 53.96, 53.18, 41.23, 50.26, 
51.9, 52, 58.83, 58.52, 54.7, 52.51, 60.53, 58.05, 61.29, 56.2, 
34.8, 49.32, 52.83, 62.94, 57.1, 61.34, 57.45, 57.99, 60.52, 
60.46, 64.02, 56.28, 40.27, 49.74, 56.23, 67.48, 63.84, 66.39, 
65.88, 59.38, 68, 66.94, 69.26, 62.8, 49.19, 39.85, 55.3, 71.48, 
69.5, 73.28, 70.94, 71.57, 74.6, 72.56, 71.99, 72.09, 57, 47.25, 
62.03, 74.51, 73.15, 78.08, 78.56, 76.64, 85.15, 76.72, 77.91, 
78.56, 63.35, 59.66, 84, 90.86, 96.01, 100.69, 105.14, 88.22, 
103.82, 99.22, 103.86, 98.38, 67.86, 79.95, 98.71, 103.58, 112.72, 
105.67, 115.49, 100.3, 107.46, 106.4, 102.76, 81.76, 80.24, 84.04, 
100.72, 100.13, 107.05, 113.64, 106.2, 99.75, 116.93, 100.81, 
102.82, 93.62, 68.58, 90.09, 106.75, 90.91, 106.31, 118.45, 128.04, 
107.67, 125.06, 125.24, 110.51, 105.55, 69.25, 106.98, 114.67, 
117.72, 129.1, 125.8, 122.91, 109, 117.19, 119.82, 114.58, 96.13, 
74.34, 103.55, 119.49, 130.97, 120.94, 126.85, 120.17, 122.67, 
132.9, 128.16, 134.69, 103.92, 98.61, 112.94, 115.96, 137.08, 
135.92, 132.14, 130.87, 129.21, 136.16, 131.92, 111.59, 102.39, 
115.69, 128.62, 125.22, 135.7, 133.13, 132.45, 127.37, 122.65, 
130.37, 130.04, 120.57, 96.58, 121.69, 131.79, 124.09, 136.27, 
130.65, 143.03)
ipi_1041 <- ts(ipi_1041, start=1990, frequency = 12)
graph_ipi_1041 <- ggplot(data.frame(date=time(ipi_1041),y=ipi_1041),
       aes(x = date,y = y))+
    geom_line(colour="#287EB7")+theme_bw() + 
    scale_x_continuous(breaks = scales::pretty_breaks(n = 12)) +
    labs(x=NULL,y=NULL,title = "IPI branche 1041")+
    theme(plot.title = element_text(hjust = 0.5))
ggsave(filename ="img/seq_2_ipi_1041.png", plot = graph_ipi_1041,
       width = beamer_textwidth*2, height = beamer_textheight*1.5,
       units = "cm")

```

Schéma additif

\includegraphics[width=\textwidth]{img/seq_2_ipi_1041.png}

### Exemples (2/2)

Schéma multiplicatif

\includegraphics[width=\textwidth]{img/seq_2_ipi_3109.png}



# Conclusion

### Tout est relatif !
On doit résoudre une équation à plusieurs inconnues, composantes inobservables.   

> Il n'existe pas de solution unique !

En particulier, une série ne possède pas UNE seule tendance : cela dépend du problème  et des hypothèses que l'on prend.

$\implies$ Une solution est donc relative au choix du point de vue et des hypothèses

La statistique est l'art de résumer des informations, il n'y a pas qu'un "bon" résumé.


### Les essentiels

- Une CVS donne le mouvement de moyen et long terme de la série (tendance-cycle), ainsi que des informations ponctuelles (irrégulier)

- Démarrer par une exploration graphique de ses séries  

- Une série peut être étudiée dans sa dimension temporelle ou sa dimension fréquentielle (le spectre)

- Le schéma de décomposition peut être additif ou multiplicatif, ce dernier est plus fréquent  

- Le résultat de la décomposition n'est pas unique et dépend du point de vue et des hypothèses de travail


